臺灣板橋地方法院民事裁定　　　　　 100年度消債抗字第51號
抗　告　人
即債務人　　吳雅各
上列抗告人因聲請免責事件，對於中華民國100年5月4日本院100
年度消債聲字第2號裁定提起抗告，本院裁定如下：
    主  文
抗告駁回。
抗告程序費用新臺幣壹仟元由抗告人負擔。
    理  由
一、按法院為終止或終結清算程序之裁定確定後，除別有規定外
    ，應以裁定免除債務人之債務；法院裁定開始清算程序後，
    債務人有薪資、執行業務所得或其他固定收入，而普通債權
    人之分配總額低於債務人聲請清算前2 年間，可處分所得扣
    除自己及依法應受其扶養者所必要生活費用之數額者，法院
    應為不免責之裁定，但債務人證明經普通債權人全體同意者
    ，不在此限；又債務人係因浪費、賭博或其他投機行為，致
    財產顯然減少或負擔過重之債務，而生開始清算之原因者，
    法院應為不免責之裁定，消費者債務清理條例（下稱消債條
    例）第132條、第133條及第134條第4款分別定有明文。揆其
    立法理由乃在於避免因一時陷於經濟困難者喪失繼續生活之
    意志與希望，而賦予其經濟上重建更生之機會，並敦促有清
    償能力者，利用薪資、執行業務所得或其他固定收入清償債
    務而免責，爰以債務人聲請清算前2 年間，可處分所得扣除
    自己及依法應受其扶養者所必要生活費用之數額為計算基礎
    ，以為裁定免責之依據，進而保障債權人可受最低清償，並
    非保障債務人濫用清算程序以藉此制度免除積欠之債務；又
    所謂浪費或投機行為，係指債務人於顯見其經濟狀況不佳之
    情形下，猶恣意揮霍、投機，生活支出超過個人收入所應支
    出之程度，或心存僥倖冀以一時之小投資以博取大利益，因
    致負擔更大債務，核其所為，於清算之原因有可歸責性，自
    有加以制止之必要，尚不宜使之免責，而有無浪費或投機行
    為，端視債務人從事該行為時有無詳實之償還計畫，或有無
    以過去實證印證投資收益有相當或然率，或有政府、產業預
    定計畫等事實，倘無償還計畫、其他預定收入、過去實證或
    政府產業預定計畫等，僅是先行花費或以射倖心態從事投機
    時，即屬之，自不應認可免其還款之責。
二、抗告意旨略以：
  (一)抗告人目前係以搬運、代班、木工等臨時工作維生，有工作
    才有收入，每月收入約新台幣（下同）20,000元至25,000元
    ，妻子每月收入則約28,000元。而抗告人每月需清償妻子卡
    債7,154元，支出房貸13,500元、子女之安親班費用5,800元
    、水電瓦斯費3,000元、電話費1,800元、交通費4,000元、
    學雜費3,000元、醫療費1,500元、國民年金及勞健保費用1,
    662元、繕食費12,000元，每月生活必要支出共53,416元，
    目前在外租屋居住另須支付房屋租金10,000元。故抗告人之
    收入扣除必要支出後，生活艱困，無力清償債務，並無浪費
    奢侈消費之致負擔過重債務之情事。
  (二)抗告人因受黃錦銘之欺騙而積欠永欣租賃股份有限公司1,87
    2,365元，上開詐欺行為所涉刑事案件已經臺灣臺北地方法
    院檢察署97年度偵字第25167號事件偵辦，抗告人係投資遭
    人所騙，並非僥倖從事投機行為，原審就此疏而未究，顯屬
    重大違誤。
  (三)抗告人未隱匿財產，亦未從事與經濟狀況不相當之消費，且
    妻子亦聲請法院開使更生。原審未准予免責，難使抗告人信
    服，爰依法提起抗告等語。
三、經查，抗告人聲請消費者債務清理事件，前經本院於民國98
    年7月24日以98年度消債更字第363號裁定開始更生程序，惟
    其提出之更生方案未經債權人可決，經本院以99年度消債清
    字第102號裁定自99年7月2日下午4時起開始清算程序，並同
    時終止清算程序確定在案，普通債權人未獲分配。而依抗告
    人於98年11月19日即更生程序中所提出之財產及收入狀況說
    明書所載（見本院98年度司執消債更字第622號更生事件執
    行卷內），其於聲請清算前二年之薪資所得約為1,848,000
    元，扣除抗告人自行列舉之聲更生前二年必要生活費用支出
    ，即膳食費306,000元、交通費用132,000元、子女之生活及
    教育費用455,000元、醫療費用10,000元、勞健保費用137,1
    01元，合計1,040,101元後，尚餘807,899元，則抗告人聲請
    清算前二年間，可處分所得扣除自己及依法應受其扶養者所
    必要生活費用後，顯有剩餘，抗告人之全體普通債權人於清
    算程序所獲分配，已低於抗告人聲請清算前二年間，可處分
    所得扣除自己所必要生活費用之數額，原審據此裁定抗告人
    不免責，與消債條例第133條之規定即無不合。
四、抗告人雖另列舉每月之收入及必要支出，主張可處分所得扣
    除自己及依法應受其扶養者所必要生活費用後，幾無剩餘，
    惟查，抗告人所列舉者，均為本院裁定開始清算程序後之收
    入及必要支出，與原裁定審認之抗告人聲請清算前二年間可
    處分所得及必要生活費用數額並無關聯，抗告人據此指摘原
    裁定不當，已非有據。且消費者債務清理條例之立法目的在
    使不幸陷入經濟困境之人得以清理債務、重建生活，並於清
    理過程中保有符合人性尊嚴之最低基本生活，非維持債務人
    過去慣常之寬逸生活，故於評估債務人之清償債務能力時，
    本不得由債務人任意主張其基本生活費用之數額，故原裁定
    未採認抗告人之有擔保房屋貸款為其生活必要費用，並依內
    政部公佈之96至98年度臺灣省每人每月最低生活費9,509元
    、9,829元及10,792元計算抗告人暨受其扶養者於本件更生
    聲請前兩年之生活必要支出，依前揭說明，並非無據，抗告
    人猶以自行列舉之生活必要支出數額主張本件無消債條例第
    133條之不免責事由存在，尚非可採。
五、復查，本件已據金融機構債權人具狀表示不同意抗告人免責
    ，並於本件債務清理程序中提出抗告人之貸款紀錄、信用卡
    消費明細及現金卡提領紀錄，內容如下：
  (一)永豐商業銀行股份有限公司：
    抗告人於91年1月18日申貸房屋貸款150萬元，於94年12月14
    日又申貸房屋貸款1,152,439元。
  (二)遠東國際商業銀行股份有限公司：
    抗告人使用信用卡消費，金額較高且顯非生活必要者，有93
    年4月13日全球人壽保險股份有限公司消費7,204元、93年4
    月29日於垣新輪胎消費4,900元、93年5月5日於全球人壽保
    險股份有限公司消費5,501元、93年7月12日於垣新輪胎消費
    3,000元、95年6月之加油站消費共30,642元、95年7月之加
    油站消費共124,004元、95年8月之加油站消費共35,083元、
    95年11月之加油站消費共60,000元等。抗告人另於92年9月
    16日使用信用卡貸款66,937元，代償萬泰商業銀行股份有限
    公司之信用卡欠款。
  (三)萬泰商業銀行股份有限公司：
    抗告人使用信用卡消費，金額較高且顯非生活必要者，有93
    年11月11日於中華電信蘆洲服務中心消費消費6,990元、93
    年11月15日於垣新輪胎消費3,100元、93年11月18日於垣新
    輪胎消費2,200元、94年1月18日於垣新輪胎消費2,700元、9
    4年3月11日於中華電信消大園服務中心費5,190元、94年5月
    16日於垣新輪胎消費3,100元、94年6月8日於嘉慶銀樓消費2
    ,200元、94年10月15日於垣新輪胎消費2,000元、95年4月5
    日於愛力汽車百貨有限公司消費1,400元、95年6月24日於基
    地臺無線電消費2,700元、95年8月之加油站消費共34,669元
    等。抗告人使用現金卡預借現金，於89年10月至12月間提領
    共1.8萬元、90年間提領共44,000元、91年間提領共308,000
    元、92年間提領共57,000元、93年間提領共129,000 元、94
    年間提領共92,000元、95年間提領5,400元、96年間提領共2
    35,000元、97年間提領共21,500元。
  (四)渣打國際商業銀行股份有限公司：
    抗告人使用信用卡消費，金額較高且顯非生活必要者，有95
    年10月之加油站消費共101,000元、95年11月之加油站消費4
    0,000元、95年12月之加油站消費90,000元。抗告人於93年4
    月6日以信用卡貸款115,585元，代償萬泰銀行現金卡欠款。
六、抗告人雖稱伊於96年間4月間投資遭他人詐騙而積欠債務，
    開始債務清理程序之原因非屬奢侈浪費行為云云，惟依上開
    債權人提出之貸款及消費明細紀錄所示，抗告人於89年10月
    至97年6月間曾使用各債權銀行之信用卡貸款或預借現金，
    於此期間所累積之負債，與一般日常生活所需已不相當，且
    逾其收入狀況及還款能力，有不當擴張信用之情形，此觀抗
    告人另有高額之房屋貸款債務，且須另行貸款代償萬泰商業
    銀行股份有限公司之信用卡、現金卡欠款自明。況抗告人於
    貸款期間使用信用卡消費，另有密集且大額之加油站消費，
    亦非屬日常生活所必要。縱認上開消費屬抗告人從事交通運
    輸業所必須，然執行業務亦可得相對之收入以支付加油成本
    ，抗告人未衡量自身是否有充分之償債能力，於負債持續累
    積之情形下，猶以信用卡先行墊付上開費用，事後又未撙節
    開銷，據實控制支出，避免不必要之花費以償付工作成本，
    反任令債務增加至難以負擔而終致不能清償，自仍堪認係浪
    費之行為而導致負擔過重之債務。抗告人從事其經濟狀況顯
    不相當之借貸及消費行為，尚希冀清算免責以免除一切債務
    ，殊與消費者債務清理條例之立法目的相違。此外，抗告人
    又無法證明其業經普通債權人全體之同意，揆諸首揭說明，
    本件依消債條例第134 條第1 項第4 款規定，亦不得予抗告
    人免責。
七、綜上所述，抗告人有消費者債務清理條例第133 條及第134
    條第4 款所定應為不免責之情形。原審裁定不予免責，核無
    違誤，抗告意旨猶執前詞，指摘原裁定不當，求予廢棄並准
    抗告人為免責聲請，為無理由，應予駁回。
八、據上論結，本件抗告為無理由，依消費者債務清理條例第11
    條第2 項、第15條，民事訴訟法第495 條之1 第1 項、第44
    9 條第1 項、第95條、第78條，裁定如主文。
中    華    民    國    100     年    7     月    21  日
                  民事第三庭審判長法  官  陳財旺
                                  法  官  邱靜琪
                                  法  官  張紫能
以上正本證明與原本相符
本裁定除有涉及法律見解具有原則上之重要性者外，不得再抗告
。
中    華    民    國    100     年    7     月    25  日
                                  書記官  蔡佳容